【裁判字號】    89,訴,956
【裁判日期】    901214
【裁判案由】    偽造文書
【裁判全文】
臺灣臺北地方法院刑事判決                          八十九年度訴字第九五六號
    公  訴  人  臺灣臺北地方法院檢察署檢察官
    被      告  壬○○
                己○○
    共      同  丁中原
    選任辯護人  杜英達
                吳文正
右列被告因偽造文書案件，經檢察官提起公訴（八十八年度偵字第一五六六六號），
本院判決如左：
    主  文
壬○○、己○○均無罪。
    理  由
一、公訴意旨略以：緣民國六十七年間，告訴人丑○○及案外人乙○○二人出資籌組
    「顯名實業有限公司」（下稱顯名公司），公司資本為新台幣（下同）五百萬元
    ，丑○○、乙○○除邀被告壬○○負責公司經營外，並與壬○○約定股分各占三
    分之一，三人平均分配公司之盈餘所得，六十七年十月九日設立登記時，公司資
    本、股東、出資為：壬○○七十五萬元、乙○○七十五萬元、丑○○七十五萬元
    、丙○○七十五萬元、丁○○二百萬元。被告壬○○藉擔任執行業務股東，代各
    股東保管印章之便，於六十八年十月九日偽造乙○○、丙○○、丁○○三人退股
    ，將渠三人所持股份轉讓予壬○○、丑○○之同意書，並修改公司章程，第一次
    變更登記為：壬○○、丑○○出資額均為二百五十萬元，各占公司股份百分之五
    十。嗣公司法修正規定有限公司股東人數應為五人以上，被告壬○○於七十年四
    月二十九日退股，將股份二百五十萬元轉讓予其妻己○○，並偽造丑○○保留股
    份七十五萬元，餘股轉讓予子○○○、乙○○、甲○○○，第二次變更登記股東
    、出資為己○○二百五十萬元、丑○○七十萬元、子○○○六十萬元、乙○○六
    十萬元、甲○○○六十萬元。七十一年三月間，被告己○○為協助壬○○經營、
    管理而到顯明公司上班，七十三年五月十八日，渠與壬○○二人均明知公司增資
    至一千五百萬元之增資款係公司所得盈餘轉增資，各股東均未再繳股款，增資股
    份登記仍應按比例為三方即丑○○夫婦、乙○○夫婦、壬○○夫婦各佔三分之一
    ，惟被告壬○○、己○○二人竟申報股東丑○○、子○○○、乙○○、甲○○○
    印章遺失，而後於七十三年五月十八日向台灣省政府建設廳變更登記為：己○○
    五百萬元、丑○○二百十萬元、王麗顏一百八十萬元、乙○○一百八十萬元、甲○○○一百八十萬元、壬○○二百五十萬元，使其夫婦出資額計七百五十萬元，
    占公司股份百分之五十（以上行使偽造文書罪均時效完成）。迨至七十八年九月
    間被告壬○○、己○○二人為將上開公司改組為股份有限公司，竟偽造署押、印
    文完成股東同意書，將丑○○所持股份中之三十萬元移轉予不知情之戊○○，足
    生損害於丑○○、戊○○等人。而於八十一年四月間，渠二人以給付三分之一股
    份為條件，聘僱癸○○擔任公司總經理。而偽造甲○○○、子○○○署押、印文
    同意各以一百一十萬元之股份移轉予癸○○之股份轉讓書，並辦理完畢，足生損
    害於甲○○○、子○○○之股權。被告二人隨即於八十一年七月四日移民加拿大
    ，惟渠二人為掌握公司經營，仍命癸○○將每月營業額資料傳真予伊等過目，渠
    二人並經常以處理顯名公司事為由返台，由公司支出旅費。嗣乙○○、丑○○等
    人發覺被告夫婦擅將渠等出資額變更轉讓第三人，且未依約定股份為三方各占三
    分之一，被告壬○○始於八十七年十月七日，將癸○○所持公司股份之五十萬元
    移轉予乙○○之長子王子臻，二百五十萬股份移轉予甲○○○、二百五十萬元股
    份移轉予子○○○，回復股份三方各佔三分之一之約定，惟嗣因被告壬○○未給
    付癸○○股款，致未變理變更登記。而後八十七年十二月十四日，被告二人始交
    還股東會議事錄、公司章程、股東名簿等文件，八十八年四月八日交還公司印鑑
    章，八十八年六月十七日，交付財產目錄，八十八年十二月一日始交還股票、股
    東印鑑。因認被告二人涉犯刑法第二百十六條、第二百十六條之行使偽造私文書
    罪嫌及同法第二百十四條之使公務員登載不實罪嫌云云。
二、公訴人認被告壬○○、己○○二人涉有前揭犯行，無非係以：告訴人丑○○、子
    ○○○、甲○○○等人指訴，證人乙○○、癸○○、戊○○、會計辛○○、調和
    會計事務所經理庚○○等人之證述，及顯名公司登記案卷影本、股份轉讓書暨證
    券交易稅一般代徵稅額繳款書、存證信函、華夏海事商務法律事務所律師函、八
    十八年度第二次股東臨時會、浩然國際法律事務所函、傳真文、台北縣樹林鎮農
    會活期存款存摺支存明細節本、支出傳票、支款條、送款條、存款餘額證明書、
    收據、股票、國人入出境日期證明書等影本，為其主要論據。訊據被告二人均堅
    詞否認有何偽造文書犯行，均辯稱：伊等於設立及增資時均有出資，占股份百分
    之五十，且歷次公司登記事項變更均有向丑○○、乙○○說明，徵得各股東同意
    後始委託調和會計事務所去辦理變更登記等詞。
三、按犯罪事實應依證據認定之，無證據不得推定其犯罪事實，又不能證明被告犯罪
    者，應諭知無罪之判決，刑事訴訟法第一百五十四條、第三百零一條第一項分別
    定有明文。而告訴人之告訴，係以使被告受刑事訴追為目的，是其陳述是否與事
    實相符，仍應調查其他事實以資審認，最高法院五十二年台上字第一三００號判
    例著有明文。又刑事訴訟法上所謂認定犯罪事實之證據，係指足以認定被告確有
    犯罪行為之積極證據而言，該項證據自須適合於被告犯罪事實之認定，始得採為
    斷罪資料，如未能發現相當證據，或證據不足以證明，自不能以推測或擬制之方
    法，以為裁判基礎（最高法院二十九年上字第三一０五號、四十年台上字第八六
    號判例可資參照）。
四、經查：
（一）顯名公司於六十七年十一月九日設立登記時，公司資本、股東、出資為：壬○○、乙○○、丑○○、丙○○各佔七十五萬元、丁○○二百萬元；六十八年十
      月九日變更登記為：壬○○、丑○○出資額均為二百五十萬元，各占公司股份
      百分之五十；七十年四月二十九日又變更登記股東、出資為己○○二百五十萬
      元、丑○○佔七十萬元、子○○○六十萬元、乙○○六十萬元、甲○○○六十
      萬元；七十三年五月十八日再變更登記為：己○○五百萬元、丑○○二百十萬
      元、王麗顏一百八十萬元、乙○○一百八十萬元、甲○○○一百八十萬元、壬○○二百五十萬元；七十八年九月五日各股東所佔股份金額復變更為：丑○○
      佔二百十萬元、子○○○一百八十萬元、乙○○、甲○○○夫婦各佔一百八十
      萬元、己○○五百萬元、壬○○二百五十萬元，新增股東戊○○則佔三十萬元
      ，八十一年五月二十三日又辦理變更登記，原股東戊○○退出，新增股東癸○○五百萬元、丑○○佔一百八十萬元、子○○○七十萬元、乙○○一百八十萬
      元、甲○○○七十萬元、己○○二百六十萬元、壬○○二百四十萬元，此為被
      告所不爭執，併有顯名公司案卷資料可憑。
（二）顯名公司係由乙○○、丑○○及被告壬○○共同出資籌設，為被告壬○○及告
      訴人丑○○、證人乙○○所肯認，至於出資比例及金額，被告壬○○供稱：「
      三方集資五百萬元，伊出資二百五十萬元，佔股權總數一半，另丑○○、乙○○合計出資二百五十萬元，佔百分之五十股份」等語，告訴人丑○○則指稱：
      「伊與乙○○共集資九百九十萬元，邀集被告壬○○入股經營，應允給予三分
      之一股權，故每家各佔三分之一股份」云云，另證人乙○○亦附和告訴人前開
      情詞，證稱：「每家各佔三分之一股權」云云，然毋論被告壬○○、告訴人丑
      ○○或證人王漸次，均未能提出任何書面證據或資金來源以供查證，被告壬○○復曾因顯名公司內部事務，認證人乙○○與癸○○共同涉犯侵占、背信罪，
      而向檢察官提出刑事告發（見本院卷附臺灣板橋地方法院檢察署八十八年度偵
      字第二三二六六號檢察官不起訴處分書影本），由是可見，乙○○與被告壬○○間有利害關係，其就顯名公司各股東所佔股權比例所為證詞，尚難謂無偏頗
      之虞而可驟然採信，再徵諸：
  １、被告己○○係於七十一年三月間進入顯名公司工作，並擔任該公司名義上之負
      責人，而被告壬○○於七十三年間始進入顯名公司擔任總經理，業據被告二人
      供承在卷，且為告訴人丑○○、證人乙○○所不爭執（見本院九十年五月十五
      日訊問筆錄及同日告訴理由要旨狀），而丑○○、乙○○原均從事電子零件表
      面處理工作，因工作關係與壬○○結識，繼於六十七年由其三人出資籌設顯名
      公司，嗣於六十八年、七十年先後辦理股東變更登記，業如前述，斯時壬○○
      尚未至顯名公司上班，己○○本身亦非從事上述電子零件表面處理專業，丑○○雖指被告壬○○已隱身幕後操縱顯名公司云云，然並未提出證據可資佐證，
      是其片面指陳，已非無疑，況丑○○自始均擔任顯名公司股東，其與乙○○所
      出資之金額，無論係被告壬○○所指渠二人合計出資二百五十萬元，抑或渠等
      所指合計出資九百九十萬元，各人出資金額頗巨，豈會毫無在意，對其所設立
      公司股東人數及登記出資額度均不聞不問，尤其前述分別於六十八年、七十年
      間之辦理變更登記，被告壬○○、己○○尚未至顯名公司上班，嗣後丑○○、
      乙○○在長達近二十年期間亦未發覺名下股權遭到他人非法變更，誠屬令人難
      以想像，另告訴人指被告壬○○利用己○○幕後操控顯名公司云云，更乏實據
      可供查證，是告訴人指被告壬○○利用掌握公司之際，未經各股東同意，乘機
      盜用各股東印章、偽造同意書、修改公司章程，向主管機關辦理變更登記云云
      ，似有可疑。
  ２、依照前述公司登記案卷資料，顯名公司於設立登記之初，丑○○、乙○○、壬○○所佔股權金額雖屬一致，然案外人丙○○、丁○○均未實際出資，為告訴
      人所自承，故渠三人所佔實際股權比例是否確屬同一，能否由前開登記所佔股
      權數反應各人所佔股權比例，非無可疑，而六十八年十月九日顯名公司將原始
      股東變更為丑○○、壬○○各佔二分之一股權，其後歷次股權變動：七十年
      四月二十九日變更為己○○二百五十萬元、原股東壬○○退出，乙○○、甲○○○夫婦各佔六十萬元、丑○○、子○○○夫婦各佔七十萬元、六十萬元，顯
      見乙○○夫婦、丑○○夫婦所佔顯名公司股權比例，合計共為二分之一，另二
      分之一則由壬○○夫婦掌握；七十三年五月十八日，顯名公司增資為一千五
      百萬元，回復原股東壬○○佔二百五十萬元、己○○五百萬元，乙○○、甲○○○各佔一百八十萬元、丑○○二百十萬元，子○○○一百八十萬元，總計丑
      ○○夫婦持有股份金額為三百九十萬元、乙○○夫婦則為三百六十萬元，合計
      亦佔顯名公司二分之一股權，其餘二分之一股權則歸由被告夫婦掌控；七十
      八年九月五日新增股東戊○○，所佔股份金額三十萬元，係由丑○○原有股份
      提撥，其餘各家持股比例維持不變；八十一年五月二十三日辦理變更登記，
      引進癸○○持股五百萬元，壬○○仍維持二百四十萬元，己○○持股則由五百
      萬元降為二百六十萬元，乙○○仍維持一百八十萬元甲○○○持股則由一百八
      十萬元降為七十萬元，丑○○仍維持一百八十萬元，子○○○持股則由一百八
      十萬元，減至七十萬元，可見此次股權變更，壬○○、丑○○、乙○○等三人
      持股比例不變，引進癸○○之股份，則由己○○提撥二百五十萬元、甲○○○
      提撥一百十萬元，子○○○提撥一百十萬元，另退股之戊○○三十萬元股份，
      則悉轉由癸○○承受，此時，壬○○夫婦所佔持股合計為五百萬元，乙○○夫
      婦、丑○○夫婦持股各為二百五十萬元，合計五百萬元，顯名公司雖引進癸○○佔股權三分之一，然其餘股東持股比例仍維持與先前相同，是從顯名公司歷
      來股權變動情形觀之，被告夫婦與乙○○夫婦、丑○○夫婦所佔股權比例均維
      持相同長達近二十年，被告夫婦若有意藉經營公司之便，未經丑○○夫婦、乙○○夫婦同意，偽造股東同意書，進而行使內容不實文書，向主管機關完成變
      更登記，以此方式謀得顯名公司更多股權，何以要處心積慮維持上述股權比例
      ，是被告辯稱上述辦理變更登記，雖未經召開正式股東會，然均經全體股東同
      意授權各情，似非全然無稽。
  ３、告訴人丑○○、證人乙○○均不否認顯名公司每年均有發放紅利，而分紅之數
      額，則因時間過久，已不復記憶等詞（見本院八十九年十一月二十八日、九十
      年一月十一日訊問筆錄），足見顯名公司確有發放紅利乙事。雖卷內查無顯名
      公司每年發放紅利之確切數字及其相關資料，然壬○○、己○○、子○○○及
      甲○○○等四人於七十七年十二月六日申購泛泰基金五萬單位、淨值十元、金
      額為五十萬元，而壬○○、己○○二人於七十八年十月十一日各以每單位面值
      十‧五二元將全數轉出，子○○○、甲○○○則於七十九年三月二十八日以每
      單位面值九‧０五元將全數持有基金轉出，贖回上開基金時，係由第一商業銀
      行信託部分別開立以受益人為受款人畫線禁止背書轉讓支票支付回贖款，有建
      弘證券投資信託股份有限公司九十年五月二十四日（九０）建弘投信字第０二
      九三號函及附件可佐，另渠四人復均個別於七十七年十二月十五日申購中華萬
      邦基金五萬單位、淨值十元、金額為五十萬元，亦有中華證券投資信託股份有
      限公司九十年六月六日（八九）華基字第九００三七四號函可稽，由此申購基
      金之比例，亦與渠等所持顯名公司股權比例相符，且上開贖回基金之時間亦有
      差異，贖回方式更係以受益人為受款人之畫線禁止背書轉讓支票方式支付，被
      告二人倘若有意侵吞告訴人之股權，又豈會畫蛇添足按照股權比例購買基金，
      參以證人癸○○於本院審理時證稱：「伊每年都會將收支平衡表藉由不同機會
      ，拿給各股東看，各股東如有需要，也可影印」等語（見本院九十年五月十五
      日訊問筆錄），另證人即八十一年後負責顯名公司會計帳目之辛○○（癸○○
      之妻）於本院審理時亦證述：「顯名公司每年結算後均會發給各股東收支平衡
      表，表上有記載分紅總額，公司每年分紅金額都清楚，伊也知道各股東分紅金
      額，根據伊所經手之資要，各股東分紅之金額佔全公司分紅總額比例可經計算
      得知」等詞（見本院九十年十月二十五日訊問筆錄），益徵各股東對其分紅比
      例均得知之甚稔，即便丑○○、乙○○從不過問公司經營狀況，亦非可由實際
      負責經營之人獨自操控而有所隱瞞，辛○○事後雖翻異前詞，改稱無從由收支
      平衡表窺得各股東分紅比例云云，委無可採，再佐以癸○○自承與丑○○、乙○○等人均為多年好友，丑○○、乙○○亦經常至公司等情（見九十年五月十
      五日訊問筆錄），以顯名公司股東結構如此單純，丑○○、乙○○指稱十餘年
      來均不知各股東每年分紅比例云云，更難令人置信。
  ４、被告壬○○另辯稱：「八十一年間，伊與被告己○○合出八十萬元，癸○○夫
      婦出八十萬元，丑○○及乙○○共拿八十萬元，合計二百四十萬元，為供顯名
      公司周轉用途，乃開立以顯名公司為名義之甲、乙存帳戶，將錢存入彰化銀行
      土城分行乙節，亦經證人辛○○證述屬實（見本院九十年十月二十五日訊問筆
      錄），由是觀之，周轉金之提供亦符合各股東在顯名公司出資比例。
  ５、據證人即受顯名公司委任之調和聯合會計師事務所職員庚○○到庭證稱：「伊
      事務所代顯名公司處理帳目、報稅事務，被告移民出國後，由癸○○與伊接洽
      ，八十四年該公司改選董監事，亦係由癸○○出面，所需文件由顯名公司派員
      用印，伊不會代客戶刻印」等語（見本院九十年六月十九日訊問筆錄），又該
      公司八十四年十月十一日公司變更登記及董監事改選係由癸○○辦理，此有會
      計師事務所知登記案件收款清單在卷可稽，且從上開收款清單記載：「葉先生
      ，您原先來電是為申請印鑑證明，手續費為一百元，事後發覺董監事任期屆滿
      ，故增辦改選董監事」等語觀之，而丑○○、乙○○等人亦證稱：「顯名公司
      從未正式召開股東會，改選董監事」等語，顯見該次改選董監事所需各股東印
      章，並非由各股東臨時提出，而係原本即存放公司處，故癸○○應無可能未保
      管各股東印章在內之公司各項印章，否則如何辦理變更登記及改選事宜，況辦
      理印鑑證明必須先在申請書上蓋用原始公司印鑑後，始能據以申領，是被告壬○○、己○○辯稱：「伊等於八十一年間移民加拿大前夕，將顯名公司印章及
      各股東印章存放於公司保險櫃內交由癸○○保管」等語，應堪採信。以癸○○
      與乙○○、丑○○私交長達十餘年，癸○○又至顯名公司上班擔任總經理，事
      後乙○○、丑○○欲結束顯名公司，另成立協光工業有限公司，並邀癸○○擔
      任總經理各情，亦為癸○○所不否認，併有該公司董事、股東名單、致客戶函
      及癸○○名片影本附卷可憑（見偵查卷第二四二至第二四四頁），癸○○係因
      被告壬○○擬移民國外，乃邀請至顯名公司擔任總經理一職，丑○○、乙○○
      對此均知悉甚詳，設若被告夫婦有盜蓋印章、偽造文書擅自變更股權比例情事
      ，在被告夫婦移民國外之長達七、八年間，渠等豈會對於癸○○在顯名公司所
      持有股份、領取分紅均毫無所悉，未曾表達異議，又邀集癸○○擔任渠二人集
      資設立之公司擔任總經理，是丑○○、乙○○所為上開供述，實乏其據可供證
      明，難予採信。
  ６、顯名公司先後於八十八年二月五日及同年六月二十五日在告訴代理人律師事務
      所召集之股東臨時會，係由告訴代理人林志豪律師擔任會議紀錄，所記載之各
      股東持股數亦與登記股權數相符，而丑○○、乙○○夫婦均有出席，對於各股
      東股權數，均未見渠表達異議或保留意見，併有會議紀錄影本可稽（見偵查卷
      第三十頁至第三十二頁、第八十九頁至第九十一頁），告訴人雖指稱此係因受
      制於被告夫婦刻意杯葛召集股東會、不得已妥協云云，然丑○○本為顯名公司
      董事，乙○○亦擔任該公司監察人，且癸○○亦與其等友好，否則不致於找癸○○擔任協光公司總經理，本得依固有董、監事職權召集股東會，渠所佔股權
      比例已足以表決方式決定顯名公司重要事項，不致受被告夫婦牽制，其上開指
      陳，顯無可採，由此股東會議記載，益徵顯名公司歷來各股東持有股權金額，
      從未見各股東有所爭執，況嗣後雙方交惡，所委任律師所寄發之函文，亦僅言
      及各股東存放印章、公司帳冊查閱、返還等問題，未曾對各股東所佔股權數有
      所爭執，此有各律師函附偵查卷可稽，故本件被告二人是否確有偽造文書、非
      法變更顯名公司各股東所持有股權乙事，確屬可疑。
  ７、至於告訴人指上述股東轉讓同意書、受益憑證買回申請書上受益人欄內簽章均
      非其所為，縱令屬實，惟本件被告是否有偽造文書犯行，厥在於為上述股權轉
      讓或以分紅申購基金時，有無獲得各股東同意、授權，至於相關文件是否由當
  事人親簽、用印，不影響本件被告確有獲得授權或徵得各股東同意之事實認定
      ，亦此敘明。
  綜右所述，從被告己○○、壬○○係先後於七十一年、七十三年間始到顯名公司任
  職，亦查無被告壬○○於七十一年之前，即已透過己○○掌控顯名公司之實據，加
  以從顯名公司分紅比例、歷來股權變動情形、周轉金出資比例等相關佐證，參諸長
  達近二十餘年期間，各股東均未表示異議，本院認被告壬○○、己○○之供詞，似
  較告訴人丑○○及證人乙○○之供詞為可採。
（三）戊○○為被告己○○之弟，自七十八年九月二十日至八十年八月二十九日止在
      顯名公司任職，業據證人戊○○供述在卷，且有勞工保險卡影本可稽，而顯名
      公司則早於七十八年九月五日即將戊○○列為股東、持股三十萬元，並於同年
      九月十三日核准變更，亦有變更登記申請書、公司登記案卷影本足參，若非經
      由戊○○同意，被告二人如何取得其身分證及印章以辦理相關變更事宜，況證
      人戊○○於本院審理時亦到庭供稱：「伊有同意被告二人授權處理掛名顯名公
      司股東一事，但對於股權轉讓實際情形不清楚」等語（見本院九十年八月二十
      八日訊問筆錄），其於偵查中雖否認知悉上情云云，核與事實不符，不足採信
      。從而戊○○既授權被告二人擔任顯名公司掛名股東，被告自得有權以其名義
      填具股東同意書轉讓其名下股份，尚難認有何偽造文書犯行，又戊○○雖未實
      際出資，然主管機關依法對於股東出資本有實質審查義務，故被告二人將戊○○增列為顯名公司股東乙事，核與刑法第二百十四條之使公務員登載不實罪之
      構成要件不符，併予說明。
（四）至於八十七年十月七日，癸○○所持有顯名公司之股份五十萬元移轉予乙○○
      長子王子臻、二百萬元股份移轉予甲○○○、其餘二百五十萬元股份移轉予子
      ○○○各節，各有股份轉讓契約書影本附卷可稽（見偵查卷第十一頁至第十五
      頁），轉讓後之顯名公司股權結構，雖由黃、王、佘三家股份各佔三分之一，
      然被告壬○○辯稱：「伊已不想參與公司經營，並考慮希望公司仍能繼續經營
      ，不要關廠，故自願將其股權降為三分之一，不享那麼多的紅利」等詞（見本
      院八十九年十月十九日、九十年三月二十七日訊問筆錄），尚與常情無明顯違
      背處，故此項事實，亦不足作為不利被告之認定。
  基上，本件公訴人主要所憑藉之告訴人丑○○指訴及證人乙○○之證述，顯與事實
  有間，故其供述，均不足作為不利被告之認定，而被告前開所辯，徵諸上述各點，
  應屬信而有徵，尚非子虛，洵堪採信。此外，復查無其他積極證據足認被告二人有
  何偽造文書犯行，揆諸前開說明，不能證明被告二人犯罪，均應依法諭知無罪之判
  決。
據上論斷，應依刑事訴訟法第三百零一條第一項，判決如主文。
本案經檢察官於知慶到庭執行職務
中      華      民      國    九十      年     十二     月     十四     日
                                      臺灣臺北地方法院刑事第八庭
                                          法  官  胡宏文
右正本證明與原本無異。
如不服本判決，應於判決送達後十日內向本院提出上訴狀(應抄附繕本)。告訴人
或被害人如對於本判決不服者，應具備理由請求檢察官上訴，其上訴期間之計算
係以檢察官收受判決正本之日期為準。
                                          書記官  劉穗筠
中      華      民      國    九十      年     十二     月     十九     日


司法院資訊處製作；財團法人民間司法改革基金會備份。
